【裁判字號】    97,易,1308
【裁判日期】    980212
【裁判案由】    偽造文書
【裁判全文】
臺灣高雄地方法院刑事判決              97年度易字第1308號
公  訴  人  臺灣高雄地方法院檢察署檢察官
被      告  丙○○
            甲○○
            乙○○
上列被告因偽造文書案件，經檢察官提起公訴（97年度偵字第12
358 號），本院判決如下：
    主  文
丙○○、甲○○、乙○○均無罪。
    事  實
一、公訴意旨略以：被告丙○○、甲○○、乙○○等3 人均任職
    於嘉賀保全股份有限公司（設高雄市三民區○○○路80號39
    樓之2 ，下稱嘉賀公司），而被告乙○○為該公司之人事人
    員，為從事業務之人，業務範圍包括辦理公司員工投保全民
    健康保險，且被告等3 人均明知依據全民健康保險法規定，
    雇主應為員工投保全民健康保險；亦均明知告訴人戊○○自
    民國96年8 月13日起至96年9 月22日任職於嘉賀公司。詎被
    告丙○○、甲○○、乙○○等3 人共同基於行使業務登載不
    實文書之犯意，由被告乙○○在其業務上作成之「全民健康
    保險第一、二、三類保險對象退保申報表」上，虛偽登載告
    訴人戊○○之國民身分證統一編號為「Ｚ000000000」及出生
    年月日為「54年04年09日」等資料，而由被告丙○○、甲○○2 人於96年10月9 日上午10時許，與告訴人戊○○在高雄
    市勞資關係協會（下稱勞協會）所召開之協處勞資爭議協調
    會上提出，足以生損害於告訴人戊○○及中央健康保險局高
    屏分局有關健保費之正確性。因認被告等3 人共同涉犯刑法
    第215 條、第216 條之行使業務上登載不實文書罪嫌云云。
二、證據能力之認定：
  (一)按被告以外之人於偵查中向檢察官所為陳述，除顯有不可信
    之情況者外，得為證據，刑事訴訟法第159 條之1 第2 項定
    有明文。本件證人即告訴人戊○○於檢察官偵查中所為之陳
    述，並無何顯不可信之情況，依上說明，其於偵查中之證言
    自均具有證據能力。
  (二)次按被告以外之人（包括證人、鑑定人、告訴人、被害人及
    共同被告等）於審判外之陳述雖不符刑事訴訟法第159 條之
    1 至之4 等4 條之規定，而經當事人於審判程序同意作為證
    據，法院審酌該言詞陳述或書面陳述作成時之情況，認為適
    當者，得為證據，刑事訴訟法第159 條之5 第1 項定有明文
    。查證人戊○○於檢察事務官詢問時之證述及高雄市政府勞
    工局轉介勞資關係中介團體勞資爭議協調申請書、高雄市勞
    資關係協會協處勞資爭議協議書、戊○○之「全民健康保險
    第一、二、三類保險對象退保申報表」（下稱系爭退保申報
    表）各1 紙、中央健康保險局高屏分局（下稱健保局高屏分
    局）97年10月28日健保高承一字第0970042211號函、97年1
    月21日健保高政字第0970001331號函等書證，其性質雖均屬
    傳聞證據，惟經檢察官、被告丙○○、甲○○、乙○○等3
    人於本院審理時均同意作為證據（見本院97審易1140號卷第
    22頁反面），本院審酌上開證據與本案犯罪事實具有關連性
    且無不當取得之情形，認為以之作為本案之證據亦屬適當，
    揆諸前開規定，上開證人之證述及書證均應具有證據能力。
三、按犯罪事實應依證據認定之，無證據不得認定犯罪事實。不
    能證明被告犯罪或其行為不罰者，應諭知無罪之判決，刑事
    訴訟法第154 條第2 項及第301 條第1 項分別定有明文。另
    按在訴訟上用以證明事實之證據，須於通常一般之人均不致
    於有所懷疑，而得確信其為真實之程度者，始得據以為有罪
    之認定；倘其證明尚未達到此一程度，而有合理之懷疑存在
    ，致使無從為有罪之確信時，即應為無罪之判決（最高法院
    76年台上字第4986號判例意旨參照）。再檢察官對於起訴之
    犯罪事實，應負提出證據及說服之實質舉證責任，倘其所提
    出之證據，不足為被告有罪之積極證明，或其指出證明之方
    法，無從說服法院以形成被告有罪之心證，基於無罪推定之
    原則，自應為被告無罪判決之諭知，最高法院92年台上字第
    128 號判例亦可參照。
四、公訴意旨認被告等3 人共同涉犯上開罪嫌，無非係以證人戊○○於偵查中之證述及中央健康保險局高屏分局96年11月9
    日健保高承一字第0960044101號函、96年12月6 日健保高承
    一字第0960030494號函、97年1 月21日健保高政字第097000
    1331號函及全民健康保險投保單位（被保險人）欠費明細表
    、高雄市政府勞工局轉介勞資關係中介團體勞資爭議協調申
    請書、高雄市勞資關係協會協處勞資爭議協議書、告訴人戊○○之全民健康保險第一、二、三類保險對象退保申報表等
    為其論據。訊據被告等3 人固坦承於上開與告訴人戊○○在
    高雄市勞資關係協會所召開之協處勞資爭議協調會上，提出
    之退保申報表上被保險人之國民身分證統一編號及出生年月
    日資料，與告訴人戊○○之年籍不符之事實，惟均堅決否認
    有何共同行使業務上不實文書之犯行，被告丙○○辯稱：其
    係嘉賀公司管理部之經理，因收到公司未替告訴人投保之申
    訴，方攜帶該退保申報表前往勞協會與告訴人協調，其並不
    知道該退保申報表資料是錯誤的，故無偽造文書的犯意等語
    ；被告甲○○辯稱：其係嘉賀公司之法務經理，處理法務案
    件，因收到公司未替告訴人投保之申訴，才在勞協會上提出
    該退保申報表，提出後才發現身分證字號與告訴人不同，其
    當下就向協調會主席及告訴人表示願回去詳查，是其自始並
    不知該退保申報表上之資料是錯誤的，亦無偽造文書之犯意
    等語；被告乙○○辯稱：其在嘉賀公司係擔任人事助理工作
    ，負責健保業務，但其於96年9 月份才進公司，故對該業務
    並不熟悉，該退保申報表係告訴人離職後其依公司留存之資
    料加以填寫並辦理退保，嗣因丙○○、甲○○要與告訴人協
    調，方於該2 人之要求下，將上開退保申請表帶同前往協調
    會，然其並未發現資料是錯誤的，故無偽造文書的犯意等語
    。經查：
  (一)被告3 人於上開時間，在與告訴人戊○○於高雄市勞資關係
    協會所召開之協處勞資爭議協調會上，提出告訴人之退保申
    報表之事實，業據證人即告訴人戊○○、證人即協調員丁○○於本院審理時證述明確（參本院97易1308號卷第28、33頁
    ），且為被告3 人所不否認，並有證人戊○○之全民健康保
    險第一、二、三類保險對象退保申報表1 份附卷可稽（參本
    院97易1308號卷第52頁）；而該退保申報表上被保險人之國
    民身分證統一編號及出生年月日資料，與告訴人戊○○之年
    籍不符等情，亦據證人戊○○證述在卷，並有證人戊○○身
    份證正反面影本在卷可按（參偵一卷第8 頁），是此部分之
    事實，堪以認定。從而，本件所應審究者闕為，被告等3 人
    是否「明知」上開證人戊○○之年籍資料不實，而仍登載於
    該退保申請表上並持之行使，亦即被告3 人主觀上是否有業
    務登載不實之故意及犯意聯絡。
  (二)本件爭執之緣起，係證人戊○○於96年9 月22日以口頭向被
    告丙○○請辭後，被告丙○○以其辭職不合規定需扣薪水為
    由，而遲未支付96年9 月份薪資予證人戊○○，證人戊○○
    因而於96年10月1 日向勞協會申請勞資爭議協調等情，業據
    證人戊○○於本院審理時證稱：因無法適應職場生活，故於
    96年9 月22日以口頭向被告丙○○請辭，但被告丙○○表示
    其辭職不合規定要扣薪水，因擔心薪水遭扣光，所以才寫申
    請書向勞工局申訴，其目的只是想要回薪資而已等語明確（
    參本院97易1308號卷第32～33頁）；嗣勞協會於96年10月1
    日收受證人戊○○上開申請書後即將申請書之內容通知嘉賀
    公司，並通知雙方於96年10月9 日在勞協會就上開申請書之
    內容為協調，在此之前，證人戊○○未曾向被告等3 人或嘉
    賀公司爭執未辦理證人戊○○之勞健保之事實，亦據證人即
    協調員丁○○於本院審理時證稱：其收受戊○○提出之申請
    書後，就將戊○○申訴之內容標榜在通知書上寄給嘉賀公司
    ，等到約定協調之日期聽取雙方之說明進行協調等語（參本
    院97易1308號卷第29～30頁）；證人戊○○於本院審理時證
    稱：其最初只想要回薪資，不清楚嘉賀公司有無替其辦理勞
    健保，因其先前向嘉賀公司要勞動契約未果，且懷疑公司可
    能未替其加保，為保障權利，方於申請書上載有無勞保、健
    保之字樣，當時協調的想法只是要息事寧人拿回薪資而已等
    語明確（參本院97易1308號卷第33頁），並有高雄市政府勞
    工局轉介勞資關係中介團體勞資爭議協調申請書、高雄市勞
    資關係協會協處勞資爭議協議書附卷可查（參偵一卷第4 、
    5 頁）。顯見被告3 人係於96年10月1 日以後某日，因收受
    勞協會關於證人戊○○申訴無勞健保內容之協調通知書後，
    故方有於96年10月9 日勞資爭議協調會上提出證人戊○○之
    系爭退保申報表之舉等情，亦可認定。
  (三)又系爭退保申報表於96年9 月29日即送進健保局高屏分局審
    核一節，此觀之證人戊○○之全民健康保險第一、二、三類
    保險對象退保申報表其右上角處蓋有「中央健康保險局高屏
    分局聯合服務中心、96.09.29、受理章（10）」之圓戳印記
    可明，並有健保局高屏分局97年10月28日健保高承一字第09
    70042211號函在卷可佐（參本院97審易1636號卷第30頁），
    從而，本件被告3 人於96年10月1 日以後方收受勞協會關於
    證人戊○○申訴無勞健保內容之協調通知書，在此之前，均
    未曾聽聞證人戊○○爭執過嘉賀公司未替其投勞健保一事，
    故被告3 人在未知證人戊○○將爭執無勞健保之情況下，實
    難想像被告3 人於96年9 月29日將系爭退保申報表送進健保
    局時，有何業務登載不實之動機及主觀犯意；況被告3 人倘
    主觀上真有行使業務登載不實文書之犯意，理應審慎為之，
    而本件證人戊○○既曾在嘉賀公司任職，被告3 人欲取得證
    人戊○○之年籍資料，自非難事，其大可在系爭退保申報表
    上填載證人戊○○之真實資料送審，又豈有將之填載為一望
    而知即為女性之身分證號碼而徒遭人詬病之理？再參諸系爭
    退保申報表上「身分證統一編號：Ｚ000000000；出生年月日
    ：54年04年09日」之人實際上為嘉賀公司另一員工盧玉蘭，
    盧玉蘭並因而遭健保局更正姓名後據以退保，嗣嘉賀公司於
    知悉該情形後，再於96年10月9 日為盧玉蘭辦理投保等情，
    有健保局高屏分局97年10月28日健保高承一字第0970042211
    號函、97年1 月21日健保高政字第0970001331號函附之盧玉
    蘭加退保資料附卷可查（參本院97審易1636號卷第30頁），
    可見嘉賀公司確有名為盧玉蘭之員工，嘉賀公司更因此一誤
    載之疏失致盧玉蘭遭退保，而須於事後再補辦理加保事宜，
    益徵被告乙○○所辯：係將盧玉蘭之資料抄錯成戊○○等語
    ，當屬有據，自難僅以被告等3 人於勞協會上提出與證人戊○○年籍資料不符之退保申報表，即遽認被告3 人有何行使
    業務上登載不實之犯意。
五、綜上所述，本件公訴人所指之證據既無法證明被告丙○○、
    甲○○、乙○○等3 人主觀上有何行使業務登載不實文書之
    犯意，自難僅以被告等3 人於勞協會上提出與證人戊○○年
    籍資料不符之退保申報表，即遽以刑法行使登載業務不實文
    書罪相繩。本件公訴人認被告所涉犯嫌所憑之證據，尚無從
    說服本院達於通常一般之人均不致有所懷疑，而得確信其為
    真實之程度，即難據以為被告不利之認定，自屬不能證明被
    告犯罪，爰依前開之說明，自應為被告無罪之諭知。
據上論斷，應依刑事訴訟法第301 條第1 項，判決如主文。
本案經檢察官吳美齡到庭執行職務。
中    華    民    國    98    年     2    月    12    日
                  刑事第十三庭  法  官  王俊彥
如不服本判決應於收受送達後10日內向本院提出上訴書狀，並應
敘述具體理由；如未敘述上訴理由者，應於上訴期間屆滿後20日
內向本院補提理由書（均須按他造當事人之人數附繕本）「切勿
逕送上級法院」。
以上正本證明與原本無異。
中    華    民    國    98    年    2     月    12    日
                                書記官  鄭永媚


司法院資訊處製作；財團法人民間司法改革基金會備份。
